---
title: "Issue #4 — Etapas 3 y 4 sobre el ganador spatial-block"
output:
  html_document:
    toc: true
    toc_depth: 2
    theme: readable
---

```{r setup, include=FALSE}
knitr::opts_chunk$set(echo = FALSE, message = FALSE, warning = FALSE)
suppressPackageStartupMessages({
  library(readr)
  library(dplyr)
  library(tidyr)
  library(knitr)
})
```

> Notebook **display-only** asociado al issue #4. Compara el **ganador hold-out**
> y el **ganador spatial-block** del modelo de Polyporaceae sobre las Etapas 3
> (mapa de distribución) y 4 (XAI: SHAP / PDP / LIME). El objetivo del informe
> es decidir si la elección de CV altera la conclusión ecológica.
>
> El snapshot previo de Etapa 3 y Etapa 4 (estructura plana, anterior al
> refactor CV-aware) queda en `data/outputs/_snapshots/issue-4_pre/` como
> auditoría del cambio.

```{r paths}
MAPS_ROOT      <- "../../../data/outputs/sdm_maps"
XAI_ROOT       <- "../../../data/outputs/sdm_xai"
MODELS_ROOT    <- "../../../data/outputs/sdm_models"

maps_manifest    <- read_csv(file.path(MAPS_ROOT, "manifest.csv"),    show_col_types = FALSE)
xai_manifest     <- read_csv(file.path(XAI_ROOT,  "manifest.csv"),    show_col_types = FALSE)
summary_table    <- read_csv(file.path(MODELS_ROOT, "summary_table.csv"), show_col_types = FALSE)

winners_xai <- xai_manifest |>
  filter(role %in% c("winner_holdout", "winner_spatial_block")) |>
  arrange(role)

w_holdout <- winners_xai |> filter(role == "winner_holdout")        |> head(1)
w_block   <- winners_xai |> filter(role == "winner_spatial_block") |> head(1)
```

## 1. Configs comparadas

```{r configs}
summary_table |>
  filter(
    (run_id == w_holdout$run_id & cv_scheme == w_holdout$cv_scheme) |
    (run_id == w_block$run_id   & cv_scheme == w_block$cv_scheme)
  ) |>
  arrange(cv_scheme) |>
  select(cv_scheme, run_id, bias_label, bp_label,
         n_train_pres, n_test_pres,
         auc_test, tss, fnr, boyce, threshold_max_tss) |>
  kable(digits = 4,
        caption = "Ganador por esquema de CV — métricas en su esquema de evaluación.")
```

**Lectura.** Bajo hold-out el ganador es `bpn-fixed_10000` (BG = 10 000). Bajo
spatial-block el ganador rota a `bpn-match_presence` (BG = n presencias). Los
dos son `bias-none` con las 19 BIO; el cambio de ganador entre esquemas se da
solo en la estrategia de cantidad de background.

## 2. Mapa de distribución — lado a lado

```{r maps, out.width = "100%", results = "asis"}
maps_winners <- maps_manifest |>
  filter(is_winner) |>
  arrange(cv_scheme)

for (i in seq_len(nrow(maps_winners))) {
  cat("\n\n### ", maps_winners$winner_role[i], " — ",
      maps_winners$run_id[i], "\n\n", sep = "")
  cat("![", maps_winners$run_id[i], "](", maps_winners$png_path[i], ")\n",
      sep = "")
}
```

## 3. SHAP — top-5 importancia global

```{r shap-top5}
imp_holdout <- read_csv(w_holdout$importance_path, show_col_types = FALSE) |>
  transmute(rank_holdout = rank, variable,
            mean_abs_shap_holdout = mean_abs_shap)

imp_block <- read_csv(w_block$importance_path, show_col_types = FALSE) |>
  transmute(rank_block = rank, variable,
            mean_abs_shap_block = mean_abs_shap)

full_join(imp_holdout, imp_block, by = "variable") |>
  arrange(coalesce(rank_holdout, rank_block)) |>
  head(10) |>
  kable(digits = 4,
        caption = "Top variables por importancia SHAP en cada ganador.")
```

### SHAP summary — ganador hold-out

```{r shap-img-holdout, out.width="100%"}
knitr::include_graphics(file.path(XAI_ROOT, w_holdout$run_id, w_holdout$cv_scheme,
                                  "shap_summary.png"))
```

### SHAP summary — ganador spatial-block

```{r shap-img-block, out.width="100%"}
knitr::include_graphics(file.path(XAI_ROOT, w_block$run_id, w_block$cv_scheme,
                                  "shap_summary.png"))
```

## 4. PDP — formas funcionales

### Ganador hold-out

```{r pdp-holdout, out.width="100%"}
knitr::include_graphics(w_holdout$pdp_png_path)
```

### Ganador spatial-block

```{r pdp-block, out.width="100%"}
knitr::include_graphics(w_block$pdp_png_path)
```

## 5. LIME — explicaciones locales

### Ganador hold-out

```{r lime-holdout, out.width="100%"}
knitr::include_graphics(w_holdout$lime_panel_path)
```

### Ganador spatial-block

```{r lime-block, out.width="100%"}
knitr::include_graphics(w_block$lime_panel_path)
```

## 6. Interpretación

- **Métricas en sus respectivos esquemas.** Hold-out produce TSS ≈ 0,76 y FNR ≈ 0,14;
  spatial-block, evaluado bajo k-fold espacial, baja a TSS ≈ 0,69 y FNR ≈ 0,12
  (test set ≈ 3× más grande por ser todo el dataset bajo CV). La caída de TSS
  es esperable: el esquema espacial penaliza la dependencia geográfica residual
  que hold-out estratificado no captura. El ganador spatial-block es menos
  optimista pero igualmente discriminatorio.
- **Top variables SHAP.** Si los top-5 coinciden entre ambos ganadores, la
  decisión de CV no cambia la lectura ecológica de qué ejes climáticos
  estructuran la distribución de Polyporaceae en Argentina. La tabla de la
  sección 3 cuantifica este solapamiento; rangos parecidos del mismo
  predictor pesan en la misma dirección bajo ambos esquemas.
- **Formas PDP.** Las curvas PDP de los predictores compartidos en el top-5
  deberían tener forma cualitativamente similar (mismo signo de tendencia,
  mismo umbral aproximado). Diferencias de escala absoluta del eje y son
  esperables porque el `bp_n_strategy` cambia la prevalencia base.
- **LIME local.** Los 8 puntos críticos (presencias top/bottom + Yungas +
  Patagonia) deberían atribuir signo consistente a las variables top-3 bajo
  ambos esquemas. Si el signo se invierte en Yungas o Patagonia, el modelo
  está reproduciendo un sesgo del CV usado, no una señal ecológica.

> **Cierre.** La pregunta del informe (§4.4b) es si el cambio de ganador entre
> hold-out y spatial-block es de configuración (`bpn`) sin alterar el aporte
> climático. La tabla del §3 y los pares de PDP/SHAP de los §4-5 son la
> evidencia visual para sostener o refutar esa hipótesis.

## 7. Anexo — variantes con reducción de colinealidad (`bioclim_30s_reduced`)

```{r reduced-winners}
xai_manifest |>
  filter(role %in% c("winner_holdout_reduced", "winner_spatial_block_reduced")) |>
  select(cv_scheme, role, run_id, n_explained_shap, n_explained_lime) |>
  kable(caption = "Ganadores con env_set reducido (7 BIO no colineales).")
```

Las variantes con `_reduced` se ejecutan para responder al cierre del notebook
`issue-3_vif.Rmd` (replicar XAI sobre el subset no colineal para evitar que
la atribución se reparta entre variables redundantes). Sus PDP/SHAP/LIME
quedan accesibles vía el manifest XAI; la comparación cuantitativa entre
19 BIO y 7 BIO se mantiene en el notebook de issue-3.
