---
title: "Issue #4 — Etapas 3 y 4 sobre el ganador spatial-block"
output:
  html_document:
    toc: true
    toc_depth: 2
    theme: readable
---

```{r setup, include=FALSE}
knitr::opts_chunk$set(echo = FALSE, message = FALSE, warning = FALSE)
suppressPackageStartupMessages({
  library(readr)
  library(dplyr)
  library(tidyr)
  library(knitr)
})
```

> Notebook **display-only** asociado al issue #4. Presenta el **ganador
> spatial-block** del modelo de Polyporaceae sobre las Etapas 3 (mapa de
> distribución) y 4 (XAI: SHAP / PDP / LIME). La evaluación usa un único
> esquema de validación cruzada (k-fold espacial); el hold-out fue retirado
> del pipeline.

```{r paths}
MAPS_ROOT      <- "../../../data/outputs/sdm_maps"
XAI_ROOT       <- "../../../data/outputs/sdm_xai"
MODELS_ROOT    <- "../../../data/outputs/sdm_models"

maps_manifest    <- read_csv(file.path(MAPS_ROOT, "manifest.csv"),    show_col_types = FALSE)
xai_manifest     <- read_csv(file.path(XAI_ROOT,  "manifest.csv"),    show_col_types = FALSE)
summary_table    <- read_csv(file.path(MODELS_ROOT, "summary_table.csv"), show_col_types = FALSE)

w_block <- xai_manifest |> filter(role == "winner_spatial_block") |> head(1)
```

## 1. Config del ganador

```{r configs}
summary_table |>
  filter(run_id == w_block$run_id & cv_scheme == w_block$cv_scheme &
         algorithm == w_block$algorithm) |>
  select(cv_scheme, algorithm, run_id, bias_label, bp_label,
         n_train_pres, n_test_pres,
         auc_test, tss, fnr, boyce, threshold_max_tss) |>
  kable(digits = 4,
        caption = "Ganador spatial-block — métricas bajo k-fold espacial.")
```

## 2. Mapa de distribución

```{r maps, out.width = "100%", results = "asis"}
maps_winners <- maps_manifest |>
  filter(is_winner)

for (i in seq_len(nrow(maps_winners))) {
  cat("\n\n### ", maps_winners$winner_role[i], " — ",
      maps_winners$run_id[i], "\n\n", sep = "")
  cat("![", maps_winners$run_id[i], "](", maps_winners$png_path[i], ")\n",
      sep = "")
}
```

## 3. SHAP — importancia global

```{r shap-top}
read_csv(w_block$importance_path, show_col_types = FALSE) |>
  transmute(rank, variable, mean_abs_shap) |>
  arrange(rank) |>
  head(10) |>
  kable(digits = 4,
        caption = "Top variables por importancia SHAP en el ganador spatial-block.")
```

```{r shap-img-block, out.width="100%"}
knitr::include_graphics(file.path(dirname(w_block$importance_path), "shap_summary.png"))
```

## 4. PDP — formas funcionales

```{r pdp-block, out.width="100%"}
knitr::include_graphics(w_block$pdp_png_path)
```

## 5. LIME — explicaciones locales

```{r lime-block, out.width="100%"}
knitr::include_graphics(w_block$lime_panel_path)
```

## 6. Interpretación

- **Métrica bajo CV espacial.** El ganador se selecciona por argmax TSS entre
  los runs que pasan el filtro de consistencia (FNR ≤ τ) bajo k-fold espacial.
  Al penalizar la dependencia geográfica residual, el TSS es menos optimista
  que un split estratificado pero refleja mejor la capacidad de generalización
  a zonas no muestreadas.
- **Top variables SHAP.** La tabla del §3 identifica qué ejes climáticos (y, si
  el env_set ganador incluye vegetación, qué capas de cobertura) estructuran la
  distribución de Polyporaceae en Argentina.
- **Formas PDP.** Las curvas del §4 muestran el signo y los umbrales de la
  respuesta especie-ambiente de los predictores dominantes.
- **LIME local.** Los puntos críticos (presencias top/bottom + Yungas +
  Patagonia) validan que la atribución local sea consistente con la lectura
  global; una inversión de signo en Yungas o Patagonia señalaría un artefacto
  del muestreo más que una señal ecológica.
