---
title: "Etapa 4 — Interpretabilidad (XAI)"
output:
  html_document:
    toc: true
    toc_depth: 2
    theme: readable
---

```{r setup, include=FALSE}
knitr::opts_chunk$set(echo = FALSE, message = FALSE, warning = FALSE)
suppressPackageStartupMessages({
  library(readr); library(dplyr); library(tibble); library(knitr)
})
XAI_ROOT <- "../../data/outputs/sdm_xai"
manifest <- readr::read_csv(file.path(XAI_ROOT, "manifest.csv"),
                            show_col_types = FALSE)
```

# Resumen

Esta etapa interpreta las predicciones del **ganador hold-out** (`bias = none`, `BG = 10000`) y de un modelo de contraste con corrección de sesgo (`grid_thin p10`) usando tres técnicas:

- **SHAP** (KernelSHAP) para importancia global y dirección de cada predictor.
- **PDP** para la forma funcional de la respuesta especie-ambiente.
- **LIME** sobre 8 puntos locales (presencias top/bottom del score + Yungas + Patagonia) para validar consistencia local.

El ganador spatial-block (`bpn = match_presence`) se trata como contraste de CV en `r/notebooks/changes/issue-4_winner_spatial_block.Rmd`; las filas correspondientes también están en el manifest.

```{r manifest-table}
manifest |>
  dplyr::select(run_id, cv_scheme, role, n_explained_shap, n_explained_lime) |>
  knitr::kable(caption = "Runs explicados")
```

```{r helpers}
xai_dir <- function(rid, cv) file.path(XAI_ROOT, rid, cv)
row_for <- function(role_name) manifest |> dplyr::filter(role == role_name) |> head(1)
winner_row   <- row_for("winner_holdout")
contrast_row <- row_for("contrast_grid_thin_p10")
```

# Ranking de importancia (SHAP)

```{r importance-side-by-side}
imp_winner <- readr::read_csv(winner_row$importance_path,
                              show_col_types = FALSE) |>
              dplyr::transmute(rank, variable, mean_abs_shap_winner = mean_abs_shap)

imp_contrast <- readr::read_csv(contrast_row$importance_path,
                                show_col_types = FALSE) |>
                dplyr::transmute(variable, mean_abs_shap_contrast = mean_abs_shap,
                                 rank_contrast = rank)

dplyr::full_join(imp_winner, imp_contrast, by = "variable") |>
  dplyr::arrange(rank) |>
  knitr::kable(digits = 4, caption = "Importancia global comparada (ganador hold-out vs grid_thin p10)")
```

# SHAP summary plots

## Ganador hold-out

```{r shap-winner, out.width="100%"}
knitr::include_graphics(file.path(xai_dir(winner_row$run_id, winner_row$cv_scheme),
                                  "shap_summary.png"))
```

## Contraste (grid_thin p10)

```{r shap-contrast, out.width="100%"}
knitr::include_graphics(file.path(xai_dir(contrast_row$run_id, contrast_row$cv_scheme),
                                  "shap_summary.png"))
```

# Partial Dependence Plots

## Ganador hold-out

```{r pdp-winner, out.width="100%"}
knitr::include_graphics(winner_row$pdp_png_path)
```

## Contraste (grid_thin p10)

```{r pdp-contrast, out.width="100%"}
knitr::include_graphics(contrast_row$pdp_png_path)
```

# LIME — explicaciones locales

## Ganador hold-out

```{r lime-winner, out.width="100%"}
knitr::include_graphics(winner_row$lime_panel_path)
```

## Contraste (grid_thin p10)

```{r lime-contrast, out.width="100%"}
knitr::include_graphics(contrast_row$lime_panel_path)
```
