---
title: "Etapa 5 — Autocorrelación espacial de residuos"
output:
  html_document:
    toc: true
    toc_depth: 2
    theme: readable
---

```{r setup, include=FALSE}
knitr::opts_chunk$set(echo = FALSE, message = FALSE, warning = FALSE)
suppressPackageStartupMessages({
  library(readr); library(dplyr); library(tibble); library(knitr)
})
RES_ROOT <- "../../data/outputs/sdm_residuals"
summary_tbl <- readr::read_csv(file.path(RES_ROOT, "summary.csv"),
                               show_col_types = FALSE)
```

# Resumen

Esta etapa evalúa si quedan **patrones espaciales no explicados** en los
residuos del modelo ganador (Etapa 3). Para cada ganador se calcula el
**índice de Moran (Moran's I)** sobre el residuo crudo `class − score` en
todos los puntos de evaluación del pool spatial-block (presencias +
background), con pesos de los **8 vecinos más cercanos** y p-valor por
**permutación Monte Carlo** (999 simulaciones, alternativa "greater").

- **I ≈ E[I] = −1/(n−1) y p no significativo** ⇒ no queda estructura
  espacial residual: la validación spatial-block y los predictores capturan
  la señal espacial.
- **I > 0 significativo** ⇒ queda autocorrelación espacial en los residuos
  (predictor faltante o violación de independencia). El correlograma indica
  a qué escala.

```{r summary-table}
summary_tbl |>
  dplyr::transmute(
    run_id, cv_scheme, algorithm,
    moran_i = round(moran_i, 4),
    `E[I]`  = signif(expectation, 3),
    p_value = signif(p_value, 3),
    n, k
  ) |>
  knitr::kable(caption = "Moran's I de residuos por ganador")
```

```{r helpers}
run_dir <- function(row) file.path(RES_ROOT, row$run_id, row$cv_scheme,
                                   row$algorithm)
```

# Mapa de residuos

```{r residual-maps, results='asis'}
for (i in seq_len(nrow(summary_tbl))) {
  d <- run_dir(summary_tbl[i, ])
  png <- file.path(d, "residual_map.png")
  if (file.exists(png)) {
    cat("\n\n**", summary_tbl$run_id[i], "**\n\n", sep = "")
    cat("![](", png, ")\n", sep = "")
  }
}
```

# Correlograma por bandas de distancia

```{r correlograms, results='asis'}
for (i in seq_len(nrow(summary_tbl))) {
  d <- run_dir(summary_tbl[i, ])
  png <- file.path(d, "correlogram.png")
  if (file.exists(png)) {
    cat("\n\n**", summary_tbl$run_id[i], "**\n\n", sep = "")
    cat("![](", png, ")\n", sep = "")
  }
}
```

```{r correlogram-tables}
for (i in seq_len(nrow(summary_tbl))) {
  d <- run_dir(summary_tbl[i, ])
  csv <- file.path(d, "correlogram.csv")
  if (file.exists(csv)) {
    tbl <- readr::read_csv(csv, show_col_types = FALSE) |>
      dplyr::transmute(
        `dist (km)` = dist_mid / 1000,
        moran_i = round(moran_i, 4),
        p_value = signif(p_value, 3),
        n_links
      )
    print(knitr::kable(tbl, caption = summary_tbl$run_id[i]))
  }
}
```
