---
title: "`r paste0('Etapa 2 — Corrección de sesgo espacial / thinning (', params$species_label, ')')`"
output: html_document
params:
  species_label: "Cyttaria hariotii"
---

```{r setup, include=FALSE}
knitr::opts_chunk$set(echo = FALSE, message = FALSE, warning = FALSE)
library(readr)
library(dplyr)
library(tidyr)
library(ggplot2)
library(sf)
library(knitr)

ROOT <- "../../data/outputs/issue69_thinning"
SHP  <- "../../data/shp/argentina/argentina.shp"

summary <- readr::read_csv(file.path(ROOT, "thinning_summary.csv"),
                           show_col_types = FALSE) %>%
  filter(species == params$species_label)
pres <- readr::read_csv(file.path(ROOT, "presences_by_thinning.csv"),
                        show_col_types = FALSE)
argentina <- sf::st_read(SHP, quiet = TRUE)
```

La corrección de sesgo por **raleo espacial** (*grid thinning*) es una pregunta
**empírica** para esta especie: no se asume que ayude. Se barre la distancia de
raleo (0 = sin corrección, 5, 15, 30 km) sobre dos conjuntos de predictores
(`bioclim`, `bioclim_veg`) y los tres algoritmos, y se mide su efecto sobre las
métricas (bajo CV por bloques espaciales, K=5) y sobre el tamaño de muestra.

## Boyce vs. distancia de raleo (métrica protagonista)

El índice de Boyce —continuo e independiente del umbral— es la métrica más honesta
ante el sesgo de muestreo, por eso lidera la lectura.

```{r boyce, fig.width = 8, fig.height = 4}
ggplot(summary %>% filter(!is.na(boyce)),
       aes(x = thinning_km, y = boyce, colour = algo, group = algo)) +
  geom_line() + geom_point(size = 2) +
  facet_wrap(~ env_set) +
  scale_x_continuous(breaks = c(0, 5, 15, 30)) +
  labs(x = "Distancia de raleo (km; 0 = sin corrección)", y = "Boyce",
       colour = "Algoritmo",
       title = "Efecto del thinning sobre el índice de Boyce") +
  theme_minimal()
```

## TSS y AUC vs. distancia de raleo (secundarias)

```{r tss-auc, fig.width = 9, fig.height = 4.5}
summary %>%
  select(env_set, thinning_km, algo, TSS = tss, AUC = auc) %>%
  pivot_longer(c(TSS, AUC), names_to = "metric", values_to = "value") %>%
  filter(!is.na(value)) %>%
  ggplot(aes(x = thinning_km, y = value, colour = algo, group = algo)) +
  geom_line() + geom_point(size = 1.8) +
  facet_grid(metric ~ env_set) +
  scale_x_continuous(breaks = c(0, 5, 15, 30)) +
  labs(x = "Distancia de raleo (km)", y = NULL, colour = "Algoritmo") +
  theme_minimal()
```

## Costo en tamaño de muestra

El raleo reduce drásticamente las presencias: ese es el otro lado del trade-off.

```{r n-pres}
npres <- summary %>%
  distinct(thinning_km, n_presences) %>%
  arrange(thinning_km) %>%
  mutate(`% de la muestra` = round(100 * n_presences / max(n_presences)))
knitr::kable(npres, col.names = c("Raleo (km)", "Presencias", "% de la muestra"))
```

```{r n-pres-plot, fig.width = 6, fig.height = 3}
ggplot(npres, aes(x = factor(thinning_km), y = n_presences)) +
  geom_col(fill = "steelblue") +
  geom_text(aes(label = n_presences), vjust = -0.3, size = 3.5) +
  labs(x = "Distancia de raleo (km)", y = "Presencias") +
  theme_minimal()
```

## Efecto espacial del raleo (antes / después)

```{r map, fig.width = 9, fig.height = 7}
pres_map <- pres %>%
  filter(thinning_km %in% c(0, 5)) %>%
  mutate(panel = ifelse(thinning_km == 0,
                        "Sin corrección", "Raleo 5 km"))
ggplot() +
  geom_sf(data = argentina, fill = "grey97", colour = "grey60") +
  geom_point(data = pres_map,
             aes(x = decimalLongitude, y = decimalLatitude),
             colour = "firebrick", alpha = 0.55, size = 1) +
  coord_sf(xlim = c(-75, -62), ylim = c(-56, -36)) +
  facet_wrap(~ panel) +
  labs(x = NULL, y = NULL,
       title = "Presencias antes y después del raleo a 5 km") +
  theme_minimal()
```

## Estabilidad de la validación cruzada

Se reporta la estabilidad de la CV (folds efectivos de los 5, y estado de cada
ajuste). Como el background es de cobertura nacional, los bloques espaciales se
arman aun con la muestra colapsada, de modo que la CV se mantiene en K=5 incluso a
30 km; el costo del raleo es la **pérdida de muestra y el ruido en Boyce con pocas
presencias**, más que el colapso de la validación.

```{r stability}
summary %>%
  select(env_set, `Raleo (km)` = thinning_km, algo,
         `Folds usados (de 5)` = k_folds, Estado = status) %>%
  arrange(env_set, `Raleo (km)`, algo) %>%
  knitr::kable()
```
