---
title: "Resultados MaxEnt — visualización"
output: html_document
date: "2026-04-30"
---

```{r setup, include=FALSE}
knitr::opts_chunk$set(echo = FALSE, message = FALSE, warning = FALSE)

suppressPackageStartupMessages({
  library(readr)
  library(dplyr)
  library(knitr)
})
```

> Esta notebook **no entrena nada**: solo levanta artefactos pre-generados por
> `r/src/train_pipeline.R`. Si los archivos no existen, correr primero:
>
> ```r
> source("r/src/train_pipeline.R")
> ```

```{r paths}
MODELS_ROOT <- "../../data/outputs/sdm_models"

manifest_path  <- file.path(MODELS_ROOT, "manifest.csv")
summary_path   <- file.path(MODELS_ROOT, "summary_table.csv")
auc_plot_path  <- file.path(MODELS_ROOT, "auc_comparison.png")
dual_plot_path <- file.path(MODELS_ROOT, "dual_metrics_comparison.png")

stopifnot(file.exists(manifest_path), file.exists(summary_path))
```

## 1. Resumen de corridas

Ordenado por TSS decreciente. AUC se reporta a título informativo;
la selección del modelo final aplica el esquema dual de Miyaji et al.
(2026) — ver sección 2 y `docs/metodologia/4.5_evaluacion_dual.md`.

```{r summary}
summary_table <- read_csv(summary_path, show_col_types = FALSE)
summary_table |>
  select(bias_label, bp_label,
         auc_test, tss, fnr, threshold_max_tss,
         sensitivity, specificity,
         n_train_pres, n_test_pres) |>
  kable(digits = 3)
```

## 2. Evaluación dual (TSS / FNR)

Cada configuración se evalúa en su umbral óptimo de Youden
($\tau^* = \arg\max_\tau \text{Sens}(\tau) + \text{Spec}(\tau) - 1$).
La selección final se decide en dos pasos: descartar configuraciones con
FNR mayor a un umbral $\tau_{\text{FNR}}$ (definido a posteriori
mirando la distribución empírica) y, entre las que sobreviven,
elegir la que maximiza TSS. El cuadrante superior izquierdo del
gráfico identifica las configuraciones simultáneamente consistentes
(FNR baja) y discriminatorias (TSS alta).

```{r dual-plot, out.width="100%"}
include_graphics(dual_plot_path)
```

## 3. Comparación de AUC (informativo)

AUC promedia el desempeño del modelo sobre todos los umbrales y depende
de la extensión espacial del background (Lobo et al., 2008), por lo que
en este trabajo se reporta solo a fines comparativos y no participa del
criterio de selección.

```{r auc-plot, out.width="100%"}
include_graphics(auc_plot_path)
```

## 4. Curvas de respuesta por modelo

```{r response-curves, results='asis'}
models_manifest <- read_csv(manifest_path, show_col_types = FALSE)

for (i in seq_len(nrow(models_manifest))) {
  run_id <- models_manifest$run_id[i]
  png    <- file.path(MODELS_ROOT, run_id, "response_curves.png")

  cat("###", run_id, "\n\n")
  if (file.exists(png)) {
    cat(sprintf('<img src="%s" style="width:100%%; max-width:900px;" />\n\n', png))
  } else {
    cat("_(sin curvas: ", png, " no existe)_\n\n", sep = "")
  }
}
```

## 5. Manifest completo

```{r full-manifest}
kable(models_manifest, digits = 3)
```
