---
title: "Etapa 4 — Interpretabilidad (XAI)"
output:
  html_document:
    toc: true
    toc_depth: 2
    theme: readable
---

```{r setup, include=FALSE}
knitr::opts_chunk$set(echo = FALSE, message = FALSE, warning = FALSE)
suppressPackageStartupMessages({
  library(readr); library(dplyr); library(tibble); library(knitr)
})
XAI_ROOT <- "../../data/outputs/sdm_xai"
manifest <- readr::read_csv(file.path(XAI_ROOT, "manifest.csv"),
                            show_col_types = FALSE)
```

# Resumen

Esta etapa interpreta las predicciones del **ganador spatial-block** seleccionado en la Etapa 3 (argmax TSS cross-algoritmo bajo k-fold espacial, tras el filtro de consistencia FNR) con **SHAP a dos escalas**:

- **SHAP global** (KernelSHAP) para la importancia y la dirección de cada predictor. El beeswarm, coloreado por el valor del predictor, también muestra la forma de la respuesta.
- **SHAP local** sobre puntos individuales (presencias top/bottom del score + 2 puntos diagnósticos) para validar la consistencia local.

```{r manifest-table}
manifest |>
  dplyr::select(run_id, cv_scheme, role, n_explained_shap, n_explained_shap_local) |>
  knitr::kable(caption = "Runs explicados")
```

```{r helpers}
row_for <- function(role_name) manifest |> dplyr::filter(role == role_name) |> head(1)
winner_row <- row_for("winner_spatial_block")
# Los artefactos viven en <run_id>/<cv_scheme>/<algorithm>/; derivamos el
# directorio desde una ruta del manifest para no rearmarlo a mano.
shap_summary_png <- function(row) file.path(dirname(row$importance_path), "shap_summary.png")
```

# Ranking de importancia (SHAP)

```{r importance-table}
readr::read_csv(winner_row$importance_path, show_col_types = FALSE) |>
  dplyr::transmute(rank, variable, mean_abs_shap) |>
  dplyr::arrange(rank) |>
  knitr::kable(digits = 4, caption = "Importancia global SHAP — ganador spatial-block")
```

# SHAP summary plot

```{r shap-winner, out.width="100%"}
knitr::include_graphics(shap_summary_png(winner_row))
```

# SHAP local — explicaciones locales

```{r shap-local-winner, out.width="100%"}
knitr::include_graphics(winner_row$shap_local_panel_path)
```
