---
title: "Etapa 0 — Datos de entrada (presencias)"
output: html_document
---

```{r setup, include=FALSE}
knitr::opts_chunk$set(echo = FALSE, message = FALSE, warning = FALSE)
library(readr)
library(dplyr)
library(ggplot2)
library(sf)
library(knitr)

EDA_ROOT <- "../../data/outputs/occ_eda/polyporaceae"
PROCESSED <- "../../data/ocurrences/processed/df_polyporaceae.csv"
SHP <- "../../data/shp/argentina/argentina.shp"

argentina <- sf::st_read(SHP, quiet = TRUE)

# Etiquetas legibles para las etapas del embudo (orden del pipeline).
stage_labels <- c(
  no_coords          = "Sin coordenadas",
  year               = "Año anterior a 2010",
  species            = "Otra especie",
  outside_argentina  = "Fuera de Argentina",
  coord_uncertainty  = "Baja precisión",
  basis_of_record    = "Tipo de registro no válido",
  coordinate_cleaner = "CoordinateCleaner"
)

# Agrupamiento de motivos (granular -> categoría) para la leyenda del mapa.
reason_category <- c(
  year               = "Temporal / taxonómico",
  species            = "Temporal / taxonómico",
  outside_argentina  = "Fuera de Argentina",
  coord_uncertainty  = "Baja precisión",
  basis_of_record    = "Tipo de registro",
  cc_outliers        = "Outlier espacial",
  cc_centroids       = "Centroide de país",
  cc_capitals        = "Capital",
  cc_institutions    = "Institución",
  cc_duplicates      = "Duplicado",
  cc_equal           = "Lat = Lon",
  cc_zeros           = "Coordenada cero"
)
```

## Embudo de limpieza

Del total descargado de GBIF se conserva sólo la fracción que supera todos los
filtros de calidad. La tabla y el gráfico muestran cuántos registros sobreviven
a cada etapa.

```{r funnel-table}
funnel <- readr::read_csv(file.path(EDA_ROOT, "cleaning_funnel.csv"),
                          show_col_types = FALSE) %>%
  mutate(etapa = stage_labels[stage])

knitr::kable(
  funnel %>% select(Etapa = etapa, `N entra` = n_in,
                    `N removido` = n_removed, `N sobrevive` = n_out),
  caption = sprintf("Embudo de limpieza: %d registros crudos -> %d presencias finales.",
                    funnel$n_in[1], funnel$n_out[nrow(funnel)])
)
```

```{r funnel-plot, fig.width = 8, fig.height = 4.5}
funnel_ord <- funnel %>%
  mutate(etapa = factor(etapa, levels = stage_labels[stage]))

ggplot(funnel_ord, aes(x = etapa, y = n_out, group = 1)) +
  geom_col(aes(y = n_in), fill = "grey85") +
  geom_col(fill = "steelblue") +
  geom_text(aes(label = paste0("-", n_removed)),
            vjust = -0.4, size = 3, colour = "firebrick") +
  labs(x = NULL, y = "Registros que sobreviven",
       title = "Supervivientes tras cada filtro (barra gris = entrada, azul = salida)") +
  theme_minimal() +
  theme(axis.text.x = element_text(angle = 30, hjust = 1))
```

## Mapa de presencias finales

```{r map-final, fig.width = 6.5, fig.height = 8}
occ <- readr::read_csv(PROCESSED, show_col_types = FALSE)

ggplot() +
  geom_sf(data = argentina, fill = "grey97", colour = "grey60") +
  geom_point(data = occ,
             aes(x = decimalLongitude, y = decimalLatitude),
             colour = "steelblue", alpha = 0.5, size = 1) +
  labs(x = NULL, y = NULL,
       title = sprintf("Presencias finales (n = %d)", nrow(occ))) +
  theme_minimal()
```

## Crudo vs limpio: qué se removió y por qué

Los registros conservados (azul) frente a los descartados, coloreados según el
motivo de remoción. Hace visible que buena parte del descarte es ruido de
georreferenciación (centroides, capitales, instituciones, outliers).

```{r map-removed, fig.width = 7, fig.height = 8.5}
removed <- readr::read_csv(file.path(EDA_ROOT, "removed_points.csv"),
                           show_col_types = FALSE) %>%
  filter(!is.na(decimalLongitude), !is.na(decimalLatitude)) %>%
  mutate(categoria = reason_category[reason],
         categoria = ifelse(is.na(categoria), reason, categoria))

ggplot() +
  geom_sf(data = argentina, fill = "grey97", colour = "grey60") +
  geom_point(data = occ,
             aes(x = decimalLongitude, y = decimalLatitude),
             colour = "grey70", alpha = 0.4, size = 0.8) +
  geom_point(data = removed,
             aes(x = decimalLongitude, y = decimalLatitude, colour = categoria),
             alpha = 0.7, size = 1.1) +
  coord_sf(xlim = c(-75, -52), ylim = c(-56, -20)) +
  labs(x = NULL, y = NULL, colour = "Motivo de remoción",
       title = "Conservados (gris) vs removidos (color) por motivo") +
  theme_minimal()
```

## Caracterización del dato final

### Distribución temporal

```{r desc-year, fig.width = 8, fig.height = 3.5}
by_year <- readr::read_csv(file.path(EDA_ROOT, "desc_by_year.csv"),
                           show_col_types = FALSE)
ggplot(by_year, aes(x = year, y = n)) +
  geom_col(fill = "steelblue") +
  labs(x = "Año", y = "Registros") +
  theme_minimal()
```

### Tipo de registro (basisOfRecord)

```{r desc-basis}
by_basis <- readr::read_csv(file.path(EDA_ROOT, "desc_by_basis.csv"),
                            show_col_types = FALSE)
knitr::kable(by_basis, col.names = c("basisOfRecord", "N"))
```

### Fuentes principales

```{r desc-source}
by_source <- readr::read_csv(file.path(EDA_ROOT, "desc_by_source.csv"),
                             show_col_types = FALSE)
knitr::kable(head(by_source, 15), col.names = c("Fuente / dataset", "N"),
             caption = "Top 15 fuentes por cantidad de registros.")
```

### Incertidumbre de las coordenadas

```{r desc-uncertainty, fig.width = 8, fig.height = 3.5}
unc <- readr::read_csv(file.path(EDA_ROOT, "desc_uncertainty.csv"),
                       show_col_types = FALSE)
n_na <- sum(is.na(unc$coordinateUncertaintyInMeters))
ggplot(unc %>% filter(!is.na(coordinateUncertaintyInMeters)),
       aes(x = coordinateUncertaintyInMeters / 1000)) +
  geom_histogram(bins = 30, fill = "steelblue") +
  labs(x = "Incertidumbre (km)", y = "Registros",
       caption = sprintf("%d registros sin incertidumbre reportada (no graficados).", n_na)) +
  theme_minimal()
```
